臺灣士林地方法院刑事判決　　　　　　　100年度易字第325號
公　訴　人　臺灣士林地方法院檢察署檢察官
被　　　告　林羽宸
選任辯護人　陳昭全律師
上列被告因竊盜案件，經檢察官提起公訴（100年度偵字第9870號）
，本院判決如下：
    主  文
林羽宸竊盜，處有期徒刑貳月，如易科罰金，以新臺幣壹仟元折
算壹日。
    事  實
一、林羽宸近年來有多次竊盜行為，本院甫於民國100 年6 月28
    日以100 年度簡字第61號，判決林羽宸竊盜四罪各處有期徒
    刑2 月，並定執行刑為6 月有期徒刑。然而，林羽宸並未悔
    改，於100 年8 月5 日下午3 時許，在新北市○○區○○路
    56號「美體小舖」店內，基於意圖為自己不法所有之竊盜犯
    意，徒手竊取店內貨架上商品4 件，並將之放入自己口袋內
    以建立支配關係，嗣又心生悔意，先將2 件商品放回貨架，
    但發現店長呂苡安正在注意，而不再繼續放回商品，遂未結
    帳，逕將口袋內「茶樹淨痘隨身棒」及「茶樹淨痘保濕乳」
    各1 條攜出店外。因呂苡安察覺有異，即時報警，由警方在
    新北市○○區○○街2 巷口查獲林羽宸，並扣押上述「茶樹
    淨痘隨身棒」及「茶樹淨痘保濕乳」各1 條，再將之發還呂
    苡安（起訴書誤認被告竊盜物品僅為上開扣押發還之2 件商
    品）。
二、案經呂苡安訴由新北市政府警察局淡水分局報請臺灣士林地
    方法院檢察署檢察官偵查起訴。
    理  由
一、按被告以外之人於審判外之言詞或書面陳述，除法律有規定
    者外，不得作為證據；又被告以外之人於審判外之陳述，雖
    不符合刑事訴訟法第159 條之1 至第159 條之4 之規定，但
    經當事人於審判程序同意作為證據，法院審酌該言詞陳述或
    書面陳述作成時之情況，認為適當者，亦得為證據。當事人
    、代理人或辯護人於法院調查證據時，知有第159 條第1 項
    不得為證據之情形，而未於言詞辯論終結前聲明異議者，視
    為有前項之同意，刑事訴訟法第159 條第1 項及第159 條之
    5 分別定有明文。本件後述被告以外之人於審判外之陳述（
    包含書面陳述），因被告於準備程序對該等陳述之證據能力
    均不爭執，且迄至言詞辯論終結前亦未聲明異議，審酌該等
    陳述製作時之情況，亦無違法不當或證明力過低之情形，則
    以該等陳述作為認定事實所憑之證據，應屬適當。因此，依
    刑事訴訟法第159 條之5 之規定，後述被告以外之人於審判
    外之陳述，均認有證據能力。
二、訊據被告林羽宸坦承竊盜之事實，但曾辯稱：因罹患精神疾
    病多年，有強迫行為，才會竊取財物云云。經查：
（一）被告於100 年8 月5 日下午3 時許，在新北市○○區○○
      路56號「美體小舖」店內，竊取4 件商品得手後，又放回
      2 件商品，僅將「茶樹淨痘隨身棒」及「茶樹淨痘保濕乳
      」各1 條攜出店外，經警查獲而發還證人即告訴人呂苡安
      之事實，業據被告坦白承認（本院卷第114 頁），且與證
      人呂苡安證述情節大致相符（偵查卷第9 頁、第68頁），
      並有扣押筆錄、扣押物品目錄表、贓物認領保管單在卷可
      憑（偵查卷第11頁至第16頁）。因此，被告竊取財物之事
      實，自堪認定。
（二）按行為時因精神障礙或其他心智缺陷，致不能辨識其行為
      違法或欠缺依其辨識而行為之能力者，不罰；行為時因前
      項之原因，致其辨識行為違法或依其辨識而行為之能力，
      顯著減低者，得減輕其刑；前二項規定，於因故意或過失
      自行招致者，不適用之，刑法第19條定有明文。被告曾辯
      稱因精神疾病而有竊盜之強迫行為云云（本院卷第13頁）
      ，嗣於審理時雖表明不再主張此一抗辯（本院卷第113 頁
      ），但本院仍對被告行為時之精神狀態，說明如下：
    1.被告自91年5 月23日起，因精神疾病，開始在馬偕紀念醫
      院長期就診，並自97年11月4 日起，領有重大傷病免自行
      部分負擔證明卡，且於99年7 月29日起，因輕度精神障礙
      ，領有身心障礙手冊之事實，有被告病歷資料、重大傷病
      免自行部分負擔證明卡、障礙手冊影本存卷可參（本院卷
      第44頁至第94頁、聲羈264 號卷第10頁），足認被告確有
      精神疾病。然而，根據上述刑法第19條之規定，被告能否
      減免刑責，仍應視被告竊盜行為當時，其精神疾病對其行
      為辨識能力及行為控制能力所生影響，就個案情形具體判
      斷，合先說明。
    2.被告自承於行為時，明知竊盜行為有所不當等語（本院卷
      第114 頁），且被告前述竊盜過程中，曾因心生悔意而將
      4 件商品中之2 件放回，又十分在意店長呂苡安之目光，
      已如前述，足認被告竊盜當時明知自己正從事違法行為。
      因此，被告竊盜當時，對於辨識自己行為違法之能力，並
      無欠缺或減低之情形，應可認定。又被告既然能將4 件商
      品中之2 件放回，且因擔憂呂苡安發覺而停止放回商品，
      顯見被告對於自己之違法行為，尚有自我控制甚或自我矯
      正之能力，且能計算得失並評估利害，故被告之行為控制
      能力，亦無證據證明有欠缺或顯著減低之情形。
    3.又按是否因精神狀態而減免其刑，乃屬醫學上精神病科之
      專門學問，非有專門精神病醫學研究之人予以診察鑑定，
      不足以資斷定，最高法院47年臺上字第1253號著有判例。
      被告因精神疾病長期在馬偕紀念醫院就診，本院遂向該院
      函詢被告病情，該院覆以：「病人林羽宸主要精神科診斷
      為雙極性情感疾患、衝動控制障礙、酒精濫用，而就過去
      病史及竊盜行為來看，最主要會使病人失控發生偷竊行為
      多在過量飲酒及合併使用安眠藥物之後，故主要影響來自
      於酒精濫用，而非雙極性情感疾患之問題。於大量酒精使
      用合併安眠藥物，的確可能使人行為辨識能力下降或喪失
      ，但仍需考慮原因自由行為等因素。酒精濫用問題，除一
      般藥物、心理行為治療或戒癮治療外，仍需病人有動機改
      變其問題行為，否則效果不彰。」有馬偕紀念醫院100 年
      10 月11 日馬院醫精字第1000004800號函可憑（本院卷第
      99頁）。故依該函所示，本件既查無被告竊盜前有大量飲
      酒或使用安眠藥物之情形，縱然有此情形，被告仍屬因故
      意過失而自陷於易有竊盜行為之精神狀態，即無證據證明
      被告應阻卻或減輕責任。由於按照精神科醫師之觀點，不
      足以認定被告因精神障礙而應減免其刑，參照前述最高法
      院判例意旨，自難為有利被告之認定。
（三）綜上所述，被告有竊盜行為，且被告亦查無因精神狀態而
      應阻卻或減免責任之情形，故本案事證明確，被告犯行足
      堪認定，應予依法論科。
三、核被告所為，係犯刑法第320 條第1 項之竊盜罪。爰審酌被
    告曾有多次竊盜前科，甫因4 次竊盜案件，經本院於100 年
    6 月28日判處應執行有期徒刑6 月在案，隨即於100 年8 月
    5 日又有本次犯行，有臺灣高等法院被告前案紀錄表附卷可
    稽，顯見被告欠缺反省，但考量被告竊取之物品價值不高，
    且竊盜時確已心生悔意，主動返還部分商品，被告並於查獲
    後坦白承認，又立刻遭到羈押，足生相當之警惕效果，因認
    檢察官雖對被告求處有期徒刑3 月，或可酌情為較輕之判決
    ，故根據上情及綜合考量被告之生活狀況、智識程度、犯罪
    之動機、目的、犯罪時所受刺激等一切情狀後，量處如主文
    所示之刑，並諭知易科罰金之折算標準。此外，起訴意旨認
    被告有犯罪之習慣，另求處刑前強制工作之處分。惟按刑事
    法保安處分之強制工作，旨在對有犯罪習慣或以犯罪為常業
    或因遊蕩或怠惰成習而犯罪者，令入勞動場所，以強制從事
    勞動方式，培養其勤勞習慣、正確工作觀念，習得一技之長
    ，於其日後重返社會時，能自立更生，期以達成刑法教化、
    矯治之目的，司法院大法官釋字第528 號解釋可參。被告近
    來竊盜之物品，多為衣物、居家用品、化妝品及保養品等與
    生計無關之非必需品，有各該偵查書類或裁判書可參（偵查
    卷第41頁至第50頁、本院卷第110 頁），則被告應屬對自己
    之慾望欠缺節制，尚難認為有犯罪習慣，亦非強制工作處分
    之規範計畫內所應處理之典型罪犯，且被告是否有待培養其
    勤勞習慣、正確工作觀念，習得一技之長，亦有斟酌之餘地
    ，再考量被告之竊盜行為，與其生活狀況及長期精神病史不
    無關聯，強制工作處分，尚非矯正被告行為之合宜方式，故
    不予宣告是項處分，附此敘明。
據上論斷，應依刑事訴訟法第299 條第1 項前段，刑法第320 條
第1 項、第41條第1 項前段，刑法施行法第1 條之1 ，判決如主
文。
本案經檢察官黃仙宜到庭執行職務。
中    華    民    國  100     年    11    月    16    日
                  刑事第五庭法  官  陳介安
以上正本證明與原本無異。
如不服本判決應於收受送達後10日內向本院提出上訴書狀，並應
敘述具體理由。其未敘述上訴理由者，應於上訴期間屆滿後20日
內向本院補提理由書( 均須按他造當事人之人數附繕本)「 切勿
逕送上級法院」。
                            書記官  桂大永
中    華    民    國  100     年    11    月    16    日
附錄本案論罪科刑法條：
中華民國刑法第320條第1項：
意圖為自己或第三人不法之所有，而竊取他人之動產者，為竊盜
罪，處5  年以下有期徒刑、拘役或 5 百元以下罰金。